【裁判字號】    92,台上,5867
【裁判日期】    921017
【裁判案由】    盜匪
【裁判全文】
最高法院刑事判決                              九十二年度台上字第五八六七號
    上  訴  人  甲○○
右上訴人因盜匪案件，不服台灣高等法院中華民國九十年五月一日第二審更審判決（
九十年度上更(一)字第七號，起訴案號：台灣新竹地方法院檢察署八十六年度偵字第八
三七九號、第八五八二號），提起上訴，本院判決如左：
    主  文
原判決撤銷，發回台灣高等法院。
    理  由
本件原判決認定上訴人甲○○獲悉其姑母范彭貴妹欲以新台幣（下同）五十萬元之代
價，領養男孫承繼香火，乃與謝張勝珍（業經第一審判處有期徒刑七年確定）基於犯
意聯絡，共同意圖為自己不法之所有，謀議強盜范彭貴妹之財物。上訴人乃於民國八
十六年八月二十二日上午八時三十分許，打電話給范彭貴妹，佯稱可介紹領養事宜，
但須準備九十萬元，其中八十萬元付予男孩父母，另十萬元則係上訴人之介紹費，雙
方討價還價不成，范彭貴妹乃應允之，並約定半小時後范彭貴妹備妥現金，由上訴人
駕車接范彭貴妹同去領養男孩。上訴人旋電請謝張勝珍前往其住處，將其所有不具殺
傷力之玩具手槍一把交予謝張勝珍，作為強盜財物之用，並囑謝女先行返家等候消息
。嗣上訴人駕駛小貨車先赴謝張勝珍住處，與謝女擬好強盜時間、地點等細節，再駛
往范彭貴妹住處等候。其間范彭貴妹於同日上午約十時許，先前往台灣銀行竹北分行
，領得現金九十萬元放置在皮包內。上訴人於同日上午約十一時駕車搭載范彭貴妹
帶內裝九十萬元現款之皮包出發，當車駛至與謝張勝珍約定之新竹縣新埔鎮○○○○
道路內立里與南和里交界無住家人煙處時，上訴人即將車行速度放慢，隨即謝張勝珍
騎乘機車出現，由後方超越上訴人所駕小貨車，擋在車前，隨即下車行至貨車右前車
窗旁（即范彭貴妹座位旁），手持前開玩具手槍，指著范彭貴妹頭部方向，以客語喝
令：「把錢拿出來」，范彭貴妹見狀基於防護錢財之下意識反應，緊急將裝有錢財之
皮包抱在胸前，上訴人則在旁附和稱：「錢還不給她」，致使范彭貴妹意思自由受到
抑制不能抗拒，但心中猶不捨錢財平白被劫，而將皮包放在身旁靠身後位置，謝張勝
珍見范彭貴妹未主動交出皮包，即自窗外伸手入內強行取走范彭貴妹放於身後之前開
皮包，上訴人見目的已達，即以眼神示意儘速離開，謝張勝珍會意後立即騎車離去返
回住處。此時范彭貴妹囑上訴人拿筆記下謝張勝珍所騎機車車號，未獲理會，范彭貴
妹又囑上訴人載其前去報警，上訴人將范彭貴妹載往較遠之坪林派出所報案，經坪
林派出所警員告知應前往案發地點轄區之寶石派出所報案，上訴人將范彭貴妹載回
住處後離去。謝張勝珍返回住處後，先取走三十萬元，餘款六十萬元連同皮包則由隨
後趕到之上訴人取走。上訴人並於同日下午五點多，將空皮包交還范彭貴妹，並佯稱
係坪林派出所通知伊領回，且於翌日再赴謝張勝珍住處，取回作案用之前開玩具手槍
並將之丟棄而滅失。嗣經警循線查知上情；上訴人始將盜匪所得財物九十萬元返還范
彭貴妹等情。因將第一審判決關於上訴人部分撤銷，改判仍論處上訴人共同意圖為自
己不法之所有，以強暴致使不能抗拒而取他人之物罪刑（處有期徒刑七年），固非無
見。
惟查：（一）盜匪所得之財物，應發還被害人，為上訴人行為時懲治盜匪條例第七條
第一項所明定。是盜匪所得之財物除已費失或事實上已經發還或返還被害人者外，均
應於裁判時併為發還之諭知，始屬適法。原判決係依懲治盜匪條例第五條第一項第一
款規定論處上訴人共同意圖為自己不法之所有，以強暴致使不能抗拒而取他人之物罪
刑。被害人范彭貴妹供稱：「（問：妳被搶了多少？）九十萬及定期單」（見第一審
卷第四三頁背面），如若無誤，似意指范彭貴妹遭強劫之財物，除警方發還與上訴人
返還之九十萬元外，尚被劫取定期單，則該定期單是否費失？何以無庸併為發還被害
人之諭知？原判決俱未審認、說明，自難謂為適法。又依原判決事實認定，范彭貴妹
放置上開九十萬元現金之皮包一個，亦同遭強劫，但就該皮包何以無庸為發還被害人
之諭知，原判決理由未予說明，亦屬理由不備。（二）有罪之判決書，應記載認定犯
罪事實所憑之證據及其認定之理由，刑事訴訟法第三百十條第一款定有明文，而認定
事實所憑之證據，須確實存在，倘判決書內所記載之證據，與卷內筆錄或證物之內容
不相適合，則其判決之根據，實際上並不存在，自屬採證違法。范彭貴妹在第一審供
稱：「我錢本來放這邊，剛好看見有車經過而欲求救，我轉身後錢就不見了」、「（
問：錢誰拿走的？）不清楚」（見第一審卷第四三頁），如若無誤，似意指其不清楚
皮包係何人取走。則原判決理由說明：「告訴人（即范彭貴妹）自警訊至被告已經賠
償贓款完畢後，仍一再指稱是謝張勝珍強行取走皮包無誤」（見原判決第七頁第九行
、第十行），即與上引卷內筆錄之內容，不相適合。又范彭貴妹於第一審供稱：「（
問：你可否反抗？）我叫甲○○開車倒退，但他不願意，因距不遠有派出所」（見第
一審卷第四三頁背面），如若屬實，似意指其曾以囑咐上訴人駕車倒退至附近派出所
之方式，對抗謝張勝珍之強盜動作。則上訴人辯稱：范彭貴妹當時有要其開車倒退，
因距不遠處有派出所，即非無據。原判決理由說明：「細譯被告與告訴人先後供詞，
得知告訴人係被強取皮包後，始要求被告儘速倒車，因為告訴人當時知道後方不遠處
有派出所可以供報警求救，告訴人此項反應自不足供為有利於被告之證據」，不唯與
上引范彭貴妹筆錄之記載，不相符合，復未具體說明其認定范彭貴妹係在遭強盜後始
囑咐上訴人駕車倒退所憑之證據及理由，有採證與卷內證據不符及理由不備之違法。
（三）懲治盜匪條例第五條第一項第一款係以意圖為自己或第三人不法所有，以強暴
、脅迫、藥劑、催眠術或他法，致使不能抗拒而取他人之物或使其交付為構成要件。
如行為人強盜被害人財物所施用之手段，兼有強暴、脅迫、藥劑、催眠術等數種，則
於宣告主文時，自應將其事實欄認定行為人實施強盜行為之非法手段併列，如此其認
定之事實始與所宣告之主文，相互一致，而與法定程式相符。原判決事實認定及范彭
貴妹、甲○○供稱：「那女的便說，你錢不拿出來我便開槍」（范彭貴妹部分，見他
字卷第三一頁背面）、「歹徒便直接走到車右側我姑姑那邊說：你不拿就開槍」（甲
○○部分，見同上卷第二三頁背面），如若無誤，本案共犯謝張勝珍實施本件盜匪行
為時，除有自車窗伸手強取范彭貴妹皮包之強暴行為外，尚有手持不具殺傷力之玩具
手槍指向范彭貴妹頭部之脅迫動作及恫稱不拿錢即開槍等語。則上訴人夥同謝張勝珍
實施之強盜手段，似不僅止於強暴一種，原判決主文宣告上訴人共同意圖為自己不法
所有，以強暴致使不能抗拒而取他人之物罪刑，顯與其事實認定及上引卷內證據資料
之內容，不相適合，有判決理由矛盾之違法。以上各點，上訴意旨雖未指摘，惟均屬
本院得依職權調查之事項，應認原判決仍有撤銷發回更審之原因。又上訴人行為後懲
治盜匪條例業於九十一年一月三十日經總統公告廢止，刑法第三百二十八條之強盜罪
亦經修正，並於九十一年一月三十日公告施行，案經發回，應注意比較適用，附此指
明。
據上論結，應依刑事訴訟法第三百九十七條、第四百零一條，判決如主文。
中      華      民      國    九十二    年      十      月     十七     日
                              最高法院刑事第一庭
                                  審判長法官  施  文  仁
                                        法官  林  永  茂
                                        法官  蕭  仰  歸
                                        法官  陳  世  淙
                                        法官  洪  佳  濱
      右正本證明與原本無異
                                              書  記  官
中      華      民      國    九十二    年      十      月    二十四    日
                                                                       Ｋ


司法院資訊處製作；財團法人民間司法改革基金會備份。
